臺灣花蓮地方法院民事裁定　　　　　　　100年度監宣字第1號
聲　請　人　呂禮義
相　對　人　呂英娥
上列聲請人聲請監護宣告事件，本院裁定如下：
    主  文
宣告呂英娥（女、民國○○年○○月○○日生、身分證統一編號：Ｚ000
000000號）為受輔助宣告之人。
選定呂禮義（男、民國○○年○月○○日生、身分證統一編號：Ｚ0000
00000號）為受輔助宣告之人呂英娥之輔助人。
受輔助宣告之人呂英娥為如附表所示之行為時，應經輔助人呂禮
義之同意。
聲請費用新臺幣壹仟元由受輔助宣告之人負擔。
    理  由
一、聲請意旨略以：聲請人呂禮義之胞姐即相對人呂英娥因中度
    智能障礙，雖已成年但智慮仍低，經常受騙，現已不能為（
    受）意思表示或辨識其效果，為此依民事訴訟法第597 條以
    下之規定，聲請宣告相對人為受監護宣告之人，併選定聲請
    人為監護人等語。
二、按對於因精神障礙或其他心智缺陷，致不能為意思表示或受
    意思表示，或不能辨識其意思表示之效果者，法院得因本人
    、配偶、四親等內之親屬、最近一年有同居事實之其他親屬
    、檢察官、主管機關或社會福利機關之聲請，為監護之宣告
    。又法院對於監護之聲請，認為未達民法第14條第1 項之程
    度者，得依民法第15條之1第1項規定，為輔助之宣告。民法
    第14條第1項、第3項分別定有明文。次按法院對於監護之聲
    請，認為未達民法第14條第1 項之程度，而有輔助宣告之原
    因者，得依職權以裁定變更為輔助宣告，亦為民事訴訟法第
    624條之3第1 項所明定。查本件聲請人於提出聲請狀時雖係
    表明聲請對相對人為監護宣告，惟本院於鑑定人前訊問相對
    人，相對人對本院提問可適切回答，但無運算能力，並表示
    曾被騙至大陸與人假結婚等情，有訊問筆錄在卷可稽。另據
    鑑定人行政院衛生署花蓮醫院郭名釗醫師之鑑定，認為「相
    對人功能符合中度智能障礙，其基本生活功能，如穿衣、進
    食、移動可自理，而沐浴、如廁雖可自理，但無法達清潔程
    度，故基本日常生活功能部分障礙。工具性日常生活能力，
    如自行搭車到遠處旅行、自行購物且正確計算該給付金額等
    ，有明顯障礙。職業功能明顯障礙，致其生活須依賴他人照
    顧及督促。相對人處理個人經濟活動及財務的能力有限，甚
    至簡單如日常生活所需的購物能力也存有障礙，無法獨立正
    確完成，須他人部分協助及督導。鑑定結果為相對人因中度
    智能障礙，其為（受）意思表示之能力及辨識意思表示效果
    之能力顯有不足，無回復可能性」等語，此有該醫院100年2
    月16日花醫管字第1000001020號函暨所附精神鑑定報告書在
    卷為憑。綜上事證，堪信相對人非完全不能為（受）意思表
    示或辨識其意思表示之效果，未達應受監護宣告之程度，惟
    其辨識能力顯有不足，從而，聲請人聲請監護宣告，尚屬有
    間，惟相對人仍有受輔助之原因與必要，爰依職權以裁定為
    輔助之宣告。
三、再按受輔助宣告之人，應置輔助人。而法院為輔助之宣告時
    ，應依職權就配偶、四親等內之親屬、最近一年有同居事實
    之其他親屬、主管機關、社會福利機構或其他適當之人，選
    定一人或數人為輔助人。法院為前項選定及指定前，得命主
    管機關或社會福利機構進行訪視，提出調查報告及建議。輔
    助之聲請人或利害關係人亦得提出相關資料或證據，供法院
    斟酌；法院選定輔助人時，應依受輔助宣告之人之最佳利益
    ，優先考量受輔助宣告之人之意見，審酌一切情狀，並注意
    下列事項：一、受輔助宣告之人之身心狀態與生活及財產狀
    況。二、受輔助宣告之人與其配偶、子女或其他共同生活之
    人間之情感狀況。三、輔助人之職業、經歷、意見及其與受
    輔助宣告之人之利害關係。四、法人為輔助人時，其事業之
    種類與內容，法人及其代表人與受輔助宣告之人之利害關係
    ，民法第1113條之1第1項、同條第2 項準用民法第1111條及
    第1111條之1 亦分別有明文。查聲請人為相對人之胞弟，有
    戶籍謄本在卷可參，其有意願擔任相對人之輔助人，並為相
    對人所同意等情，有訊問筆錄在卷可憑。又本院依職權函請
    臺東縣政府進行訪視，據覆略以：經訪視結果，綜合評估由
    聲請人任相對人監護人（按本件應為輔助人）似無明顯不當
    之處等語，有該府100年2月1 日府社福字第1003005146號函
    暨訪視建議報告在卷可考。本院參酌上揭資料，認由聲請人
    負責輔助相對人，應能符合受輔助宣告之相對人的最佳利益
    ，爰選定聲請人為相對人之輔助人。
四、又參諸民法第15條之2 之立法理由可知，受輔助宣告人並不
    因輔助宣告而喪失行為能力，惟為保護其權益，於其為重要
    之法律行為時，應經輔助人同意，是民法第15條之2 第1 項
    列舉第1 款至第6 款之行為，應經輔助人之同意，且為免此
    上揭列舉之法律行為有掛一漏萬之虞，故於同項第7 款授權
    法院得依聲請人或輔助人之聲請，視個案情況，指定受輔助
    宣告人為上揭6 款以外之特定行為，亦須經輔助人同意，以
    保護受輔助宣告人之權益。查相對人會簽自己姓名，且曾受
    騙與他人假結婚等情，業據相對人陳述在卷，可知相對人思
    慮不精，又因相對人現每月領有殘障補助新臺幣（下同）4
    千元，但相對人並無處理財務能力，聲請人恐相對人遭人所
    騙，因而背負債務或再與他人假結婚，故聲請人聲請增列受
    輔助宣告人就金額超過2 千元之法律行為、結婚身分行為等
    事項，均需經輔助人之同意，以保護相對人之權益，本院審
    酌上情，認其聲請於法有據、並有必要，應予准許，爰裁定
    如主文第3項所示。
五、依民事訴訟法第624條之1第3項、第608條第1項，裁定如主
    文。
中    華    民    國   100    年    3     月    30    日
                      家事法庭  法  官  吳韻馨
正本係照原本作成。
如不服本裁定關於選定輔助人之部分，應於送達後十日內向本院
提出抗告狀，並繳納抗告費新臺幣1千元；其餘關於輔助宣告之
部分，不得抗告。
中    華    民    國   100    年    3     月    31    日
                                書記官  陳蓮茹
附表：
┌─┬────────────────────────┐
│  │受輔助宣告人呂英娥為下列法律行為時，應經輔助人呂│
│  │禮義之同意。                                    │
├─┼────────────────────────┤
│1 │為獨資、合夥營業或為法人之負責人                │
├─┼────────────────────────┤
│2 │為消費借貸、消費寄託、保證、贈與或信託          │
├─┼────────────────────────┤
│3 │為訴訟行為                                      │
├─┼────────────────────────┤
│4 │和解、調解、調處或簽訂仲裁契約                  │
├─┼────────────────────────┤
│5 │為不動產、船舶、航空器、汽車或其他重要財產之處分│
│  │、設定負擔、買賣、租賃或借貸                    │
├─┼────────────────────────┤
│6 │為遺產分割、遺贈、拋棄繼承權或其他相關權利      │
├─┼────────────────────────┤
│7 │為結婚之身分行為                                │
├─┼────────────────────────┤
│8 │除上列行為外，其餘凡為標的金額在新臺幣2千元以上 │
│  │之財產上法律行為                                │
└─┴────────────────────────┘